【裁判字號】    95,上更(一),50
【裁判日期】    950503
【裁判案由】    妨害自由等
【裁判全文】
臺灣高等法院高雄分院刑事判決      95年度上更(一)字第50號
上  訴  人  臺灣高雄地方法院檢察署檢察官
上  訴  人
即  被  告  乙○○
選任辯護人  邱明政 律師
被      告  丁○○
被      告  丙○○
上二人共同
選任辯護人  萬維堯 律師
上列上訴人等因被告等妨害自由等案件，不服臺灣高雄地方法院
89年度訴字第2214號中華民國91年12月10日第一審判決（起訴案
號：臺灣高雄地方法院檢察署89年度偵字第9988號），提起上訴
，本院判決如下：
    主  文
原判決關於乙○○部分撤銷。
乙○○犯恐嚇取財罪，處有期徒刑壹年。
其他上訴駁回。
    事  實
一、乙○○、黃博訓（業經原審判刑確定）、丁○○及甲○○均
    係位於高雄市○○區○○路169 巷12號「三安宮」之信徒。
    民國（下同）89年2 月12日晚上某時，在該「三安宮」內，
    乙○○與黃博訓因懷疑甲○○假藉黃博訓名義在外為人勘輿
    地理風水，2 人乃共同基於剝奪人行動自由、使人行無義務
    之事及恐嚇危害安全之概括犯意，先於同日晚上23時許（適
    為民間俗稱之天公生），甲○○至「三安宮」膜拜神明玉皇
    大帝（即民間俗稱之天公）之際，由乙○○持一黑色不明物
    體，抵住甲○○腰部，另手攬住甲○○，帶至「三安宮」外
    暗處，質問甲○○為何假藉黃博訓名義為人勘輿地理風水，
    甲○○否認上情，乙○○乃將甲○○強押入甲○○所有不詳
    車號之自小貨車上，逼迫甲○○開往黃博訓位於高雄市○○
    區○○街38號之住處。嗣於同年月13日凌晨零時許，黃博訓
    、丁○○亦從「三安宮」返回黃博訓上開住處，乙○○則在
    內逼迫甲○○承認在外假黃博訓之名為人勘輿地理風水，並
    揚言恐嚇稱：伊係嘉義蕭登旺之手下兄弟，如不坦承此事，
    與蕭家班作對，下場不是活埋就是被打死，並要強押其母出
    來，如敢報警，則試試看，小心點等語，並使甲○○下跪道
    歉，黃博訓、丁○○則靜默在旁觀看，甲○○聞言心生畏懼
    ，下跪並坦承上揭質問之事，且應允將至「三安宮」懺悔，
    持續1 年，每月焚燒新台幣（下同）3,000 元之金紙後，始
    得離去。同年月13日20時許，甲○○依約前往「三安宮」懺
    悔，並依約定之內容，在「三安宮」書立悔過書（聲明啟事
    ）1 紙。乙○○卻稱蕭家班對此事之解決方式不甚滿意，乃
    又強行將甲○○帶至黃博訓住處，黃博訓、陳國富亦隨後而
    至，而現場尚有姓名年籍不詳綽號「黑仔」之成年男子。乙○○遂又以上開相同問題言語逼問、恐嚇甲○○，黃博訓、
    丁○○亦均在旁靜默觀看。嗣乙○○因見甲○○之皮包內有
    墓園造型相片及相關資料，遂持椅子毆打甲○○背部，並恐
    嚇稱欲帶甲○○至嘉義與謝姓男子對質，如確有實情，將遭
    活埋等語。丁○○聽聞後，明知甲○○聞言已處於恐懼之中
    ，竟自行基於恐嚇之犯意，走向甲○○，扯下甲○○頸上佩
    帶之香火袋，並揚言稱：倘佩帶香火遭人活埋，會對神明不
    敬等加害生命、身體之事，使甲○○心生畏怖，致生危害於
    安全。
二、乙○○於同日稍晚之不詳時間，為遂行其剝奪甲○○行動自
    由之目的，乃獨自基於意圖為自己不法所有之犯意，私下將
    甲○○帶至黃博訓住處客廳之後面房間內，取出三張本票，
    恐嚇稱：人家既託我擺平此事，就有辦法處理，且嘉義蕭家
    班之3 部車輛就要南下押你去對質，如被押去對質，發現有
    假藉名義之事，就會喪命，然如聽話簽發本票，會代向嘉義
    方面求情，又此段期間花在兄弟身上之費用不貲，需持續3
    年每月補貼費用1 萬5,000 元等語，致使甲○○心生恐懼，
    乃依乙○○指示，簽發票面金額500 萬元之本票1 張（票號
    ：Ｎ0000000號），及票面金額100 萬元之本票2 張（票號
    ：Ｎ0000000、658303號），交予乙○○收執，並答應每月
    給付1 萬5,000 元。嗣李進興得知上情後，乃電告乙○○返
    還上開3 張本票，乙○○遂於同年2 月下旬之不詳時間，持
    業已撕毀之上開3 紙本票，至甲○○位於高雄市○○區○○
    路360 巷55號住處交還甲○○。
三、案經甲○○訴由高雄市政府警察局移送臺灣高雄地方法院檢
    察署檢察官偵查起訴。
    理  由
甲、程序方面
    按被告以外之人於審判外之言詞或書面陳述，除法律有規定
    者外，不得作為證據；又被告以外之人於審判外之陳述，雖
    不符刑事訴訟法第159 條之1 至第159 條之4 之規定，而經
    當事人於審判程序同意作為證據，法院審酌該言詞陳述或書
    面陳述作成時之情況，認為適當者，亦得為證據；另當事人
    、代理人或辯護人於法院調查證據時，知有第159 條第1 項
    不得為證據之情形，而未於言詞辯論終結前聲明異議者，視
    為有前項之同意，刑事訴訟法第159 條第1 項、第159 條之
    5 分別定有明文。本件檢察官、辯護人及被告等於本院審判
    程序時，就原審判決所引用各項證據（含傳聞證據、非傳聞
    證據及符合法定傳聞法則例外之證據）之證據能力均明示無
    意見（見本院卷第71頁），且於本院言詞辯論終結前，檢察
    官、辯護人及被告等對於卷附具有傳聞證據性質之證據，既
    均已知其情，均未聲明異議，本院認該具有傳聞證據性質之
    證據，並無任何違法取證之不適當情形，以之作為證據使用
    係屬適當，自得採為認定被告等犯罪事實之證據。
乙、實體方面：
壹、有罪部分：
一、訊據被告乙○○、丁○○均矢口否認有何強押、恐嚇，並逼
    告訴人下跪、書立悔過書、簽發本票等犯行，被告乙○○辯
    稱：伊在89年2 月12日晚上到「三安宮」拜拜，聽聞黃博訓
    在講甲○○，伊即告訴黃博訓會找甲○○來講，伊只叫甲○○到旁邊講而已，且當晚是甲○○自己開車，伊騎機車前往
    黃博訓住處，甲○○自己承認假藉黃博訓名義招搖撞騙，自
    己懺悔書寫悔過書，伊未強押甲○○，亦無恐嚇其簽發本票
    及按月給付1 萬5,000 元之事云云。被告丁○○辯稱：伊當
    晚差不多凌晨4 點才去黃博訓住處聊天，伊什麼事都沒作，
    無恐嚇、妨害自由云云。
二、經查：
  (一)按共同被告不利於己之陳述，亦為證據之一種，若其所涉及
    之訴訟客體有數個以上時，其裁判之對象（刑罰權之對象）
    既非同一，則其所述是否與事實相符，得否採為其他共同被
    告犯罪之證據，仍應分別予以判斷，非可籠統為同一之觀察
    。因是，倘其中之一部分為真實時，應得採為裁判之基礎，
    非謂其中有一部分與事實不符，即認全部均屬無可採取，最
    高法院著有73年台上字第5874號判例可資參照，合先敘明。
  (二)被告乙○○於警詢及偵查中，先則否認於89年2 月12日晚上
    、13日凌晨及晚上均未前去同案被告黃博訓住處；嗣於原審
    及本院審理時則改稱該二晚均有至「三安宮」及黃博訓住處
    。其面對檢警調查時刻意否認本案之重要事實，而為不實之
    供述，其上開於檢警調查時供述之憑信性已甚為薄弱，顯難
    率予採信已明。
  (三)同案被告黃博訓於檢察官偵查中供稱：「（之前有無被恐嚇
    ？何事？）有，因對方稱我去幫他看風水，讓他住家不得安
    寧，他要報仇‧‧乙○○聽到要幫我處理，」等語（見偵卷
    第40頁）；其於警詢時亦指稱：「乙○○知道我被恐嚇，他
    自告奮勇要幫我處理，並自稱他是嘉義市市議會議長蕭登旺
    隨身保鏢」等語（見警卷第5 頁）。共同被告丁○○於檢察
    官偵查中亦供稱：「黃博訓被人家恐嚇，他會害怕，而乙○○自行出面說要幫他處理此事，這是在廟裡所言」等語（見
    偵卷第39頁背面）。而被告乙○○於原審審理中亦不否認曾
    向黃博訓表示其係嘉義蕭登旺手下（見原審卷第25頁背面）
    ，且於本院審理中對其於89年2 月12日晚上，在上開「三安
    宮」內聽黃博訓講甲○○之事，且要找甲○○處理一節，亦
    供承在卷（見本院卷第69頁），核與同案被告黃博訓、丁○○所供均互核一致，是被告乙○○聽聞黃博訓講述遭甲○○
    冒名勘輿風水而受人恐嚇之事，乃藉其與嘉義蕭家之關係，
    而出面為黃博訓處理告訴人甲○○冒名勘輿風水所衍生之事
    端，已可認定。
  (四)同案被告黃博訓於警詢及檢察官偵查中陳稱：「當時我看到
    乙○○邀約甲○○到廟外談事情，我因怕乙○○對甲○○不
    利，因此我與廟內信徒前往查看，乙○○當時拿1 把手槍抵
    住甲○○腹部」、「我有看到黑黑的東西，不確定是否是槍
    ，乙○○用手攬住甲○○腰部」等語相符（見警卷第3 頁背
    面、偵卷第23頁）；共同被告丁○○於警詢及原審審理時指
    稱：「他（乙○○）側身左手扣在甲○○左肩和脖子間，右
    手拿1 把黑色的手槍抵在甲○○右腹部，要他出去三安宮外
    面」、「他是摟著甲○○，手持黑色不明物體是何物，我不
    清楚」等語（見警卷第6 頁背面、原審卷第23頁背面）；證
    人尹清海於檢察官偵查中及原審審理時證述：「甲○○被乙○○拿1 支不明物體押著走出外頭」、「當日‧‧‧拜完第
    1 柱香後，就看到乙○○1 手攬住甲○○，1 手持不明物體
    ，抵住甲○○的腰部，把甲○○帶開，帶往何處我不清楚。
    當時宮內出聲叫乙○○不要這麼做，我心理害怕就帶著太太
    小孩先離開了」等語（見偵卷第38頁、原審卷第167 頁）。
    又被告乙○○於原審審理時自承：「（那天你要把他（甲○○）摟出去作何事？）問他是否有利用黃之名片替人看風水
    」、「他當時沒有承認，去黃家泡茶時才承認」、「（為何
    抵住告訴人甲○○腰部？）那是手機，我只是拿在手上」等
    語（見原審卷第24頁背面、第119 頁）。參以當時係視線不
    清之深夜時分，被告所握物體又呈黑色，同案被告黃博訓、
    丁○○是否可看清該物即為手槍雖非無疑，惟被告乙○○確
    有持一黑色不明物體抵住告訴人腰部，將告訴人攬出「三安
    宮」外暗處之事實，應可認定。同案被告黃博訓於警詢及檢
    察官偵查中固稱：「乙○○與甲○○一起等到全部祭典結束
    ，相約到我家泡茶」、「祭典完畢，他們各自騎機車、開車
    到我家」云云（見警卷第4 頁、偵卷第23頁背面），惟其於
    原審審理時卻稱：「告訴人、尹清海在11點多燒完香後，就
    開告訴人的車離去，3 點多告訴人才自己一個人開車來我家
    」云云（見原審卷第152 頁）。同案被告黃博訓就告訴人如
    何、何時前往其住處一節，前後供述顯有矛盾，亦見其畏罪
    情虛，故為不實供述，自不足採。又證人尹清海雖曾於原審
    審理時證述：被告乙○○與告訴人出去約20分鐘後，又進入
    三安宮，後其開車載告訴人至車旁，告訴人下車後，伊即離
    開云云（見原審卷第76頁），然此係因審理中被告拜託第三
    人要其說的，並非事實等情，業據證人尹清海事後於原審及
    本院前審審理中結證甚詳（見原審卷第168 頁、本院上訴卷
    第61頁），亦難據此採為有利被告乙○○有利之認定。再被
    告乙○○既為質問告訴人假黃博訓名義為人勘輿風水之事，
    而將持不明物體強押告訴人出三安宮外，於告訴人未予承認
    情形下，衡情被告乙○○焉有輕易放棄之理？是告訴人指訴
    遭被告乙○○強押上其所有之自小貨車駛至被告黃博訓住處
    之事實，應屬非虛，被告乙○○確有強押告訴人之行為無訛
    。
  (五)被告乙○○於原審審理時供稱：「（你有向黃博訓說你是蕭
    登標之手下？）那是開玩笑的」、「我沒有恐嚇告訴人甲○○，只是一時衝動問他而已」等語（見原審卷第25頁背面、
    第121 頁），參照告訴人之指訴稱：被告乙○○稱其是嘉義
    蕭登旺之手下，如不坦承此事，與蕭家班作對，下場不是活
    埋就是打死等語相互以觀，被告乙○○既以其係嘉義蕭登旺
    手下自居，且持有不明物體，又信誓旦旦可為黃博訓出面處
    理遭人冒名勘輿風水引起他人恐嚇之事，則其於強押告訴人
    後，以其係蕭登旺手下，要告訴人坦承假借被告黃博訓名義
    為人勘輿地理、風水等，即非無據。又被告乙○○、黃博訓
    均陳稱：告訴人係因坦承犯錯，祈求原諒而下跪等語，可認
    告訴人當場確有下跪之舉。另同案被告丁○○於警詢及檢察
    官偵查中稱：「（2 月13日）我是去拜拜的，結果又遇見甲○○、乙○○、黃博訓等3 人，是甲○○承認假藉黃博訓名
    義，並自願寫悔過書的」、「（有無聽到乙○○告訴甲○○
    ，他持黃博訓名片在外頭看風水？）有。甲○○有承認，黃
    博訓在旁有聽到，但沒有回答」、「（乙○○有無要求甲○○認錯，並到三安宮門前懺悔並燒金銀，且燒1 年？）有的
    ；甲○○有認錯，並答應他們」等語（見警卷第7 頁、偵卷
    第25頁）；同案被告黃博訓於原審審理中陳稱：「是他到三
    安宮寫的，當時是我說如果真的有假藉我的名義，我要去報
    警，他就說他要到三安宮懺悔，他就到三安宮寫，甲○○以
    前有詐欺前科，我與他是10幾年的朋友」等語（見原審卷第
    121 頁），復有聲明啟事1 紙附卷可稽（見警卷第21頁）。
    綜上判斷，告訴人既已於「三安宮」外否認以黃博訓之名義
    為人勘輿風水，卻願在黃博訓住處承認、下跪，並同意懺悔
    、燒金紙、書立悔過書，其是否出於自由意志已有可疑。再
    當時告訴人既遭被告乙○○強押至黃博訓家中，被告乙○○
    以衝動之口氣質問，用開玩笑之口吻說出蕭家班等言語，佐
    以現場之氣氛，聽在告訴人耳裡，並非可笑，是告訴人確係
    因被告乙○○前述言語，致行為受制，心生畏怖，進而下跪
    道歉，並承諾願至三安宮懺悔，每月焚燒金銀紙錢，更於翌
    日至「三安宮」寫下悔過書，而行無義務之事等情，應堪認
    定。
  (六)同案被告黃博訓於原審審理時又稱：「（89年2 月13日晚上
    ）是他們3 人先過去，甲○○與乙○○分別騎機車去我家，
    我忙完宮內之事後，才回家」等語（見原審卷第62頁背面）
    。衡情，告訴人與被告乙○○、黃博訓既有前日之嫌隙，翌
    日豈會主動至黃博訓家中泡茶？被告乙○○、黃博訓之供詞
    難以採信；徵諸同案被告洪自船於警詢及原審審理時陳稱：
    「（13日）我過去看見甲○○、乙○○、丁○○，及一位綽
    號黑仔，及黃博訓在裡面泡茶聊天，聽乙○○向甲○○講，
    謝姓男子已招認‧‧‧並自稱會看地理風水，讓他雞犬不寧
    ‧‧‧後來乙○○又質問甲○○，冒用黃博訓之名在外行騙
    幾件‧‧‧乙○○就拿起甲○○隨身皮包，查看裡面資料，
    內有墓園照片，及一些資料」、「他（乙○○）有問他（甲○○）替人家看地理風水，指著照片」等語（見警卷第8 頁
    背面、第9 頁、原審卷第63頁），及被告丁○○於警詢時亦
    稱：「（2 月13日）後來我跟去黃博訓家裡，我聽他們要甲○○說明在外行騙情形如何補救」等語（見警卷第7 頁）。
    足認89年2 月13日晚上，被告乙○○於黃博訓家中，確再以
    前揭相同問題言語質問、恐嚇告訴人之事實，應可認定；而
    告訴人既又遭質、逼問，由此推論，告訴人並非自願前往被
    告黃博訓家中進行所謂單純泡茶聊天之事甚明。是告訴人指
    訴：乙○○於89年2 月13日晚上7 、8 時許，在「三安宮」
    表示蕭家班對此事解決方式不甚滿意，乃又強行將甲○○帶
    至被告黃博訓住處等語，應堪採信。
  (七)被告乙○○於檢察官偵查中供稱：「（700 萬元本票如何而
    來？）我不知道，我也沒拿本票給黃博訓」；嗣檢察官質之
    黃博訓於警詢之供詞，被告乙○○則改稱：「（我有拿1 張
    100 萬元之本票給黃博訓，因為之前我做廢五金生意向他調
    現，現還他，他拒絕原因認為我經濟能力不好，叫我慢慢還
    」、「我有向借錢做生意，借70萬元」、「（既然借70萬元
    ，為何票寫100 萬元？）他叫我多開一點，怕我償還不了，
    不曉得拖多久」（見偵卷第23頁、第24頁背面、第49頁）；
    其於原審審理時又改稱：「是做生意跟他爸爸借的，我爸爸
    與黃博訓的爸爸很熟，這筆錢18萬6,000 元已經還掉了，可
    能黃博訓他本人不知道」云云（見原審卷第125 頁）。被告
    乙○○前後供詞閃爍、逃避、矛盾，不可採信。雖被告乙○○於原審審理時已改稱：「（2 月13日）在要回家時，他叫
    我在我家門口等他後，他便去買本票，開3 張本票給我」、
    「他開給我的隔天下午，我拿票去給黃博訓」（見原審卷第
    25 頁 、第26頁背面）、「本票是第二天自被告黃博訓家裡
    出來，他拿給我，是為了給被告黃博訓補償他在外面招搖撞
    騙」云云（見原審卷第87頁），對照黃博訓於警詢及偵查中
    所稱：「乙○○89年2 月19日下午大約3 時許拿到家具行，
    給我1 張面額100 萬元本票，甲○○開立的本票；乙○○向
    我說是甲○○在外冒用我名字的賠償費用，我拒絕接受後，
    乙○○當場將本票撕毀」、「之前他（乙○○）沒有向我調
    現過」等語（見警卷第5 頁、偵卷第24頁背面），及被告丁○○於警詢所稱：「是隔了幾天，我看見乙○○拿了1 張新
    台幣100 萬本票給黃博訓」等語（見警卷第7 頁），益證被
    告乙○○就告訴人簽發本票之時間、地點，及何時拿本票給
    黃博訓等情，矛盾不一，亦不可採。另證人洪坤郎於偵查中
    證稱：「（有無看到那2 位男子拿出本票？）沒有。但之前
    我有聽王憲章夫妻說，有人要拿票來還」等語（見偵卷第54
    頁背面、第55頁），倘被告乙○○不願收受告訴人主動簽發
    之本票，一般人之作法，應是當場退還，豈有當場撕毀其中
    2 張本票後，仍留下殘片，未予當場丟棄或退還？甚而在相
    隔1 星期後（同年2 月19日），始將其中之1 張本票交給黃
    博訓，並於同年2 月底之不詳時間，退回告訴人？又參諸證
    人李進興於檢察官偵查中所證：「我是聽甲○○之父提起甲○○被人押走，並開立本票3 張，我覺得太可惡，就打電話
    給『阿文』（指乙○○），叫他把本票還給甲○○，我自稱
    是刑警，叫他把票還人家，要到刑大報案」等語（見偵卷第
    37頁背面、第38頁），告訴人受被告乙○○之恐嚇而簽發上
    開面額700 萬元之本票一節，尚非虛詞。況告訴人縱有假藉
    黃博訓名義為人勘輿風水，而致黃博訓遭人恐嚇，黃博訓究
    竟受有多少損害，亦須與告訴人協商賠償數額，以告訴人係
    勇有相當智識之成年人，如未受被告恐嚇，豈願在未經協商
    下即簽發面額高達700 萬元之本票予被告乙○○？是告訴人
    上開指訴應認與事實相符，自堪採信。雖告訴人就被告乙○○逼迫其開立本票之地點有「外面車內」、「後面暗處」、
    「客廳後面房間」之不同，惟此乃告訴人記憶、表達之不同
    ，就整個簽發本票之事實，不無大礙；而就簽發本票之原因
    ，雖亦有「對謝姓男子風水遭破壞負責」、「對蕭家班有所
    交待」、「有辦法處理到沒事」等，然此等原因並無明顯矛
    盾之處，均與為彌補告訴人假被告黃博訓名義為人勘輿地理
    風水事有關，更甚而均是被告乙○○之恐嚇之詞，是告訴人
    此部分之指訴應無嚴重不可採信之瑕疵，則被告黃文洲確有
    以恐嚇之言語，使告訴人簽發該3 紙本票之事實，足堪認定
    。
  (八)按以自己共同犯罪之意思，參與實施犯罪構成要件以外之行
    為，或以自己共同犯罪之意思，事先同謀，而由其中一部分
    人實施犯罪之行為者，均為共同正犯，司法院大法官會議著
    有第一○九號解釋可資參照，合先敘明。被告乙○○於原審
    審理時供稱：「（是黃博訓叫你去的？）是的」、「我與被
    告黃博訓、被告丁○○間沒有仇恨，我原先不認識甲○○，
    是被告黃博訓跟我說的」等語（見原審卷第64頁背面、第12
    1 頁），而被告乙○○確曾表明要為黃博訓處理，及保護黃
    博訓安全，已如前述，是如黃博訓未同意被告乙○○為其處
    理本件告訴人甲○○冒名行騙之事，黃博訓焉有同意被告乙○○強押告訴人至其住處之理？且黃博訓於原審審理中亦陳
    稱：「是他到三安宮寫的，當時是我說如果真的有假藉我的
    名義，我要去報警，他就說他要到三安宮懺悔，他就到三安
    宮寫，甲○○以前有詐欺前科，我與他是十幾年的朋友」等
    語，黃博訓既知告訴人遭被告乙○○強押至其住處，如其與
    乙○○無犯意聯絡，焉有在其住處，仍參與質問告訴人之必
    要？且黃博訓於89年2 月12日晚上、13日凌晨及晚上之2 日
    ，不論是在「三安宮」或家中，均與被告乙○○及告訴人在
    一起處理上開告訴人冒黃博訓名義勘輿風水之事，已如前述
    。黃博訓倘未授意被告乙○○為上述強押、恐嚇、下跪、書
    立悔過書之行為，其於2 月12日已知告訴人遭被告乙○○強
    押至其家中，即應趨離該等人，豈會容任被告乙○○在自己
    家中犯罪，而在旁觀看？又黃博訓果未與被告乙○○有犯意
    聯絡，翌（13）日，怎又任被告乙○○將告訴人帶至家中，
    復在家裡觀看告訴人遭被告乙○○逼迫、恐嚇情事？是黃博
    訓顯以自己共同犯罪之意思，事先與被告乙○○同謀，其雖
    未參與構成要件行為，而推由被告乙○○實施犯罪之行為，
    揆諸上開解釋意旨，就被告乙○○所為上開強押、恐嚇、書
    立悔過書、下跪之行為（除逼迫告訴人簽立本票之行為外）
    部分，黃博訓仍為共同正犯。
  (九)被告丁○○自承於89年2 月13日20時許，確與被告乙○○、
    黃博訓及告訴人甲○○均在黃博訓上開住處之事實，核與告
    訴人甲○○之指訴，及同案被告乙○○、黃博訓、洪自船之
    供詞相符，告訴人指訴被告丁○○扯下其頸上之香火袋一節
    ，已非無據。而被告乙○○於當日晚上，在被告黃博訓之上
    開住處確有恐嚇告訴人甲○○會遭人活埋一節，已如前述，
    被告丁○○既在現場，當無不可聞見之理。又告訴人與被告
    丁○○夙無仇怨，綜觀其指訴被告丁○○參與本件犯行部分
    ，僅指稱被告丁○○於89年2 月13日晚上，聽聞乙○○說會
    被活埋之語後，走至其面前扯斷其胸前佩帶之香火，揚言倘
    佩帶香火遭人活埋係對神明不敬等語而已；此外，均僅指陳
    被告丁○○在場，但未有任何言語或舉動等情，是如告訴人
    卻有設詞誣攀被告丁○○之意，衡情當為被告丁○○與乙○○均係全程或大部分參與本件犯行，焉有僅指訴上開情事，
    而於本件重要之犯罪過程，均指陳被告丁○○並無參與之言
    語、舉動之可能？是告訴人指訴被告丁○○扯下其頸上之香
    火袋，揚言倘佩帶香火遭人活埋係對神明不敬等語，應屬非
    虛，應可採信。被告丁○○既於被告乙○○口出活埋等惡言
    時在場聞見，依告訴人已被乙○○強押在場，又聽聞乙○○
    此項活埋等話語，其心理上產生恐懼，應為被告丁○○所認
    知。被告丁○○當知在此情境下，其再扯斷告訴人之香火，
    並告以上開言語，必使告訴人再心生畏懼，其竟單獨起意，
    對告訴人為上開言行，其有恐嚇告訴人之意圖至為明確，是
    其上開所辯無恐嚇犯行云云，係屬卸責之詞，不足採信。本
    件被告丁○○上開恐嚇危害安全犯行，事證明確，犯行堪以
    認定。
三、按刑法第302 條第1 項、第304 條第1 項及第305 條之罪所
    保護之法益均為人之行動自由，罪質相同，而第302 條第1
    項之法定刑較其他2 罪為重，且處罰之範圍包括私行拘禁及
    其他非法方法剝奪人之行動自由，所謂非法方法包括強暴、
    脅迫、恐嚇等情事在內（最高法院82年度台上字第1670號判
    決參照）；又刑法第302 條之妨害自由罪，係妨害他人自由
    之概括規定，如以使人行無義務之事，或妨害人行使權利為
    目的，而其強暴脅迫復已達於剝奪人行動自由之程度，即只
    成立本罪，不應再依同法第304 條論處。誠以此項使人行無
    義務之事，或妨害人行使權利之低度行為，應為剝奪人行動
    自由之高度行為所吸收，不能以其目的係在使人行無義務之
    事，或妨害人行使權利，認為係觸犯刑法第302 條第1 項及
    第304 之2 罪名，依同法第55條從一重處斷，亦即仍應逕依
    第302 條規定論罪，並無適用第304 條規定之餘地（參照最
    高法院29年上字第2359號、29年上字第3757號判例）。又於
    私行拘禁或以其他非法方法剝奪人之行動過程中，有對被害
    人施加恐嚇行為，自屬包含於妨害行動自由之同一意念之中
    ，縱其所為，合於刑法第305 條恐嚇危害安全罪之要件，仍
    應視為剝奪行動自由之部分行為（最高法院74年台上字第34
    04號判例、85年度台上字第5736號判決參照）。又按本票為
    有體物，屬有價證券，自有其經濟價值，上訴人等以恐嚇方
    法使被害人簽發交付本票，即屬恐嚇取財既遂，至被害人嗣
    後得否依票據法第10條規定對上訴人等為惡意之抗辯，係屬
    另事，於犯罪之既遂要無影響（最高法院86年度台上字第20
    56號判決參照）。準此，被告乙○○於前揭時、地剝奪告訴
    人甲○○行動自由之過程中對甲○○以脅迫方法，使之行無
    義務之事及出言恐嚇，均應視為其剝奪行動自由之部分行為
    而不另論處。又被告乙○○恐嚇告訴人，使告訴人依其指示
    簽發700 萬元本票，雖告訴人尚未交付票面金額，且事後該
    700 萬元本票業遭撕毀交還，惟該等本票已交付予被告乙○○，在其現實管領支配之下，應屬既遂狀態。故核被告乙○○所為，係犯刑法第302 條第1 項之妨害自由罪、第346 條
    第1 項之恐嚇取財罪。被告丁○○所為，係犯刑法第305 條
    之恐嚇危害安全罪。被告乙○○與黃博訓間，就上開妨害自
    由罪間，有犯意之聯絡及行為之分擔，為共同正犯。又被告
    乙○○先後2 次之妨害自由犯行，時間緊接，所犯係犯罪構
    成要件相同之罪名，顯係基於概括犯意反覆為之，係屬連續
    犯，依刑法第56條之規定以一罪論，並加重其刑。公訴人認
    被告乙○○涉犯刑法第305 條之恐嚇危害安全罪與刑法第30
    2 條之妨害自由罪間，有方法結果之牽連關係，尚有誤會。
    另被告乙○○以非法方法剝奪告訴人行動自由之目的即在圖
    得以使告訴人交付財物，是被告乙○○所犯妨害自由與恐嚇
    取財2 罪間，有方法目的之牽連關係，應從一重之恐嚇取財
    罪論處，公訴人認被告乙○○所犯上開2 罪間，犯意各別，
    行為互殊，應分論併罰，亦有未洽。
四、至公訴人認被告丁○○與被告乙○○、黃博訓、洪自船等4
    人共同基於剝奪人行動自由、使人行無義務之事及恐嚇危害
    安全之概括犯意聯絡，於89年2 月12日晚上23時許，由被告
    乙○○在「三安宮」強押告訴人甲○○上車後載至黃博訓住
    處，並逼問、恐嚇，使之下跪懺悔。於89年2 月13日20時許
    ，被告乙○○又以蕭家班對此事之解決方式不甚滿意為由，
    被告乙○○、黃博訓、丁○○又強將告訴人帶至黃博訓住處
    ，被告乙○○乃再逼問告訴人為人勘輿事，更以前揭相同言
    語恐嚇，被告丁○○乃走向甲○○，並扯下王頸上佩帶之香
    火袋，聲稱：倘佩帶香火遭人活埋，會對神明不敬，因認被
    告丁○○亦涉犯刑法第302 條之妨害自由罪嫌等語。惟按犯
    罪事實應依證據認定之，無證據不得認定犯罪事實。又不能
    證明被告犯罪者，應諭知無罪之判決，刑事訴訟法第154 條
    第2 項、第301 條第1 項分別定有明文。又事實之認定，應
    憑證據，如未能發現相當證據，或證據不足以證明，自不能
    以推測或擬制之方法，為裁判基礎（最高法院40年台上字第
    86號判例參照）。公訴人認被告丁○○為本件妨害自由罪之
    共犯，無非以被告丁○○就被告乙○○為上開犯行時，均在
    場聞見，即無法諉為不知，為主要論據。惟訊據被告丁○○
    堅決否認有何妨害自由、恐嚇、逼迫犯行，辯稱：該2 日均
    僅在現場泡茶聊天等語。經查：告訴人甲○○指訴稱被告丁○○第一天僅在場泡茶、沒有說話，並未有何實施妨害自由
    、恐嚇、逼迫告訴人之行為等情；其於檢察官偵查中亦陳稱
    ：「13日我有去三安宮懺悔，乙○○．．．就坐我貨車將我
    帶到黃宅，到達時丁○○．．．均在場．．．丁○○在場默
    默站著」等語（見偵卷第56頁），核與黃博訓之供述大致相
    符，是被告丁○○並無參與強押告訴人之行為應可認定。而
    被告丁○○固於告訴人遭2 次質問時均在場泡茶、觀看，然
    除於2 月13日扯下告訴人香火袋、出言恐嚇之行為外，並無
    其他妨害自由之積極言行，已如上述，如被告丁○○確有與
    被告乙○○、黃博訓有共同強押告訴人之犯意聯絡，衡情被
    告丁○○於前後2 日在場時，應有妨害自由之積極言行，始
    符情理，焉有始終在場泡茶、聊天，而無積極之參與犯罪行
    為？被告丁○○既無積極之參與妨害自由行為，自難僅因其
    單純在場，逕認被告丁○○與被告乙○○、黃博訓、洪自船
    （此部分無罪，詳後述）有共同基於妨害自由、恐嚇之犯意
    聯絡。此外，復查無其他積極證據足資證明被告丁○○確有
    公訴人所指之犯行，其此部分犯罪尚屬不能證明，惟此部分
    既與被告丁○○上開所犯刑法第305 條恐嚇危害安全罪間有
    實質上一罪之關係，爰不另為無罪之諭知，附此敘明。
五、原判決認被告丁○○部分罪證明確，因而適用刑法第305 條
    、第41條第1 項、罰金罰鍰提高標準條例第1 條前段、第2
    條規定，並審酌被告丁○○僅因在場而直接扯下告訴人香火
    袋之行為等一切情狀，量處被告丁○○有期徒刑4 月，如易
    科罰金，以300 元折算1 日。經核原判決此部分認事用法，
    無不合，量刑亦屬允當。檢察官上訴意旨以被告丁○○對於
    上開妨害自由部分有共同犯意聯絡及行為分擔，指摘原判決
    不當，為無理由，應予駁回。
六、原審認被告乙○○罪證明確，予以論罪科刑，固非無見；惟
    ：本件被告乙○○既僅犯刑法第302 條第1 項之妨害自由
    罪，不應論以刑法304 條第1 項之強制罪、第305 條之恐嚇
    罪，原判決卻又認被告乙○○與黃博訓就前開妨害自由罪、
    強制罪及恐嚇危害安全罪間，有犯意聯絡及行為分擔（判決
    書第15頁第12、13行），前後矛盾，顯有未洽。被告乙○○於89年2 月底之不詳時間，以1 恐嚇行為同時恐嚇王憲章
    、王林阿蘭、甲○○，其所犯之刑法第305 條恐嚇犯行（業
    經最高法院駁回上訴確定），與其上開妨害自由犯行，係犯
    意各別，行為互異之數罪併罰關係，原判決誤認此部分與包
    含於上開妨害自由中之恐嚇部分為連續犯之關係，亦有未洽
    。被告乙○○上訴意旨否認犯罪，指摘原判決不當，雖無理
    由，惟原判決關於被告乙○○部分既有上開可議之處，本院
    自應將原判決關於被告乙○○部分予以撤銷改判。審酌被告
    乙○○於聽聞友人黃博訓懷疑被害人在外以黃博訓名義為人
    勘輿地理風水後，竟未建議黃博訓報警處理，循法律途徑保
    護自身權益，反自稱係蕭家班手下，擅以非法方式強押被害
    人，並恐嚇被害人交付面額高達700 萬元之本票，其犯罪所
    生危害非輕，犯後飾詞圖卸，態度不佳，惟念被告尚無犯罪
    前科，有臺灣高等法院被告前案紀錄表可憑，且已將該3紙
    本票返還被害人，減輕被害人之損害等一切情狀，爰量處如
    主文第2 項所示之刑。至告訴人提出之本票3 張、聲明啟事
    一紙，雖係被告乙○○本件犯罪所得，然業據被告乙○○主
    動返還告訴人，業如前述，本院均不併予宣告沒收，附此敘
    明。
貳、被告丙○○無罪部分：
一、公訴意旨略以：丙○○（原名洪自船）與乙○○、黃博訓、
    丁○○等4 人共同基於剝奪人行動自由、使人行無義務之事
    及恐嚇危害安全之概括犯意聯絡，於89年2 月12日晚上23時
    許，由被告乙○○在「三安宮」強押告訴人甲○○上車後載
    至黃博訓之上開住處，嗣丙○○亦從「三安宮」前往黃博訓
    上開住處後，有事先行離去。翌日（13日）20時許，告訴人
    前往「三安宮」懺悔，並書立悔過書，乙○○卻稱蕭家班對
    此事解決方式不甚滿意，乙○○、黃博訓、丁○○又強押告
    訴人至上開黃博訓住處，而丙○○與姓名年藉不詳綽號「黑
    仔」之成年男子早已在場。乙○○遂又逼問告訴人為人勘輿
    事，更以上揭相同言語恐嚇，丙○○乃搜查告訴人之皮包，
    取出一些墓園造型相片及資料，因認被告丙○○亦共同涉有
    刑法第302 條第1 項之妨害自由罪、第305 條之恐嚇罪等語
    。
二、按犯罪事實應依證據認定之，無證據不得認定犯罪事實。又
    不能證明被告犯罪者，應諭知無罪之判決，刑事訴訟法第15
    4 條第2 項、第301 條第1 項分別定有明文。又事實之認定
    ，應憑證據，如未能發現相當證據，或證據不足以證明，自
    不能以推測或擬制之方法，為裁判基礎（最高法院40年台上
    字第86號判例參照）。另認定犯罪事實所憑之證據，雖不以
    直接證據為限，間接證據亦包括在內；然而無論直接或間接
    證據，其為訴訟上之證明，須於通常一般之人不致有所懷疑
    ，而得確信其為真實之程度者，始得據為有罪之認定，倘其
    證明尚未達到此一程度，而有合理之懷疑存在時，即無從為
    有罪之認定，亦有最高法院76年台上字第4986號判例可資參
    照。又刑法第305 條之恐嚇罪，所稱以加害生命、身體、自
    由、名譽、財產之事，恐嚇他人者，係指以使人生畏怖心為
    目的，而通知將加惡害之旨於被害人而言，最高法院亦著有
    52條台上字第751 號判例足資參照；另共同實施犯罪行為為
    共同正犯構成要件之一。所謂共同實施，雖不以參與全部犯
    罪為限，要必分擔實施一部分，始得為共同正犯（最高法院
    46台上字第1304號判例參照）。
三、公訴人認被告丙○○涉有上開犯嫌，無非係以告訴人之指訴
    為主要論據。惟訊據被告丙○○堅決否認有何恐嚇、妨害自
    由犯行，辯稱：伊於89年2 月12日晚上只是到黃博訓住處轉
    一轉就走了，未參與其事。翌（13）日晚上，係為搭載妻兒
    返家，見有人在內泡茶，遂入內與之泡茶聊天，告訴人的皮
    包斜放在桌上，照片溜出來，伊沒有搜告訴人皮包等語。
四、經查：(一)告訴人於檢察官偵查中指訴稱：被告丙○○於89年
    2 月12日晚上，在黃博訓住處「只打招呼而已就走了」、「
    來一下就走了」等語（見偵卷第27頁、第49頁背面），核與
    同案被告黃博訓於警詢時所稱：「當時在場的有乙○○、甲○○、洪自船、丁○○，還有我媽媽及大姐、我太太黃美銘
    等人」等語相符，是被告丙○○確於第一天晚上到達現場後
    ，旋即離開，並未參與強押、恐嚇告訴人之行為甚明。告訴
    人復未具體指訴被告丙○○有何參與89年2 月12日之妨害自
    由犯行，是難認被告丙○○有何公訴人所指之妨害自由犯行
    甚明。(二)告訴人甲○○於警詢時雖泛指被告丙○○參與本件
    89年2 月13日之妨害自由犯行，惟均未指摘被告丙○○有何
    具體妨害自由行為，有警詢筆錄可稽。其於檢察官偵查中僅
    指稱：被告丙○○打開其皮包，看到相片後，質問其有假藉
    黃博訓名義替人看風水而已（見偵卷第55頁背面、第56頁）
    ，並未具體指被告丙○○與被告乙○○等人有何犯意聯絡及
    分擔行為，或被告丙○○有何威嚇言行。而被告丙○○於原
    審審理時亦供稱：「我去時，皮包就已經打開了，我沒有故
    意去搜查，不是我打開的，我進去時，就已經打開，我有將
    皮包拿來看．．．我只有問相片的事情．．．我也沒有拉開
    該皮包，我只是抽出相片來看，那是墓園的相片」（見原審
    卷第122 頁），是被告丙○○確有翻閱告訴人照片之行為已
    明。惟按恐嚇他人者，係指以使人生畏怖心為目的，而通知
    將加惡害之旨於被害人而言，業如前述，以被告丙○○與黃
    博訓係親戚關係，於得知黃博訓遭告訴人冒名為人勘輿風水
    之事，前往現場關心，告訴人皮包內確有卷附墓園照片1 張
    （見本院上訴卷第58頁），如被告丙○○確有恐嚇或妨害自
    由之犯意，焉有不破口大罵或動手毆打等激烈行為，而僅為
    上開語氣平和之質問？且依其上開質問內容觀之，客觀上顯
    非以將來之惡害通知告訴人，尚不足令告訴人因而心生畏怖
    甚明。揆諸上開判例意旨，被告丙○○之上開行為尚與恐嚇
    危安罪之構成要件有間。又被告丙○○於89年2 月12日既打
    招呼即行離去，翌（13）日除翻閱告訴人之相片外，僅在一
    旁靜默觀看，未有任何參與其他犯罪構成要件之行為，顯難
    僅因被告丙○○單純在場，即遽為推認被告丙○○與被告乙○○等人有何犯意聯絡及行為分擔甚明。此外，復查無其他
    積極證據足資證明被告丙○○與被告乙○○、黃博訓、丁○○有何妨害自由、恐嚇之犯意聯絡，公訴人亦未能舉證證明
    被告丙○○究於何時，如何與被告乙○○等人為本件之犯意
    聯絡及行為分擔，被告丙○○上開所辯各情，尚非無據。從
    而，既不能證明被告丙○○犯罪，揆諸首開規定及說明，自
    應為被告丙○○無罪之諭知。
四、原審以不能證明被告丙○○犯罪，而為被告無罪之諭知，核
    無違誤；檢察官上訴意旨，猶執前詞，指摘原判決不當，為
    無理由，應予駁回。
、被告乙○○所犯恐嚇危害安全罪，業經判決確定，本院不予
    論列，附此敘明。
據上論斷，應依刑事訴訟法第369 條第1 項前段、第368 條、第
364 條、第299 條第1 項前段，刑法第302 條第1 項、第346 條
第1 項、第55條、罰金罰鍰提高標準條例第1 條前段，判決如主
文。
本案經檢察官許月雲到庭執行職務。
中    華    民    國    95    年    5     月    3    日
                  刑事第四庭    審判長法  官 蕭權閔
                                      法  官 陳吉雄
                                      法  官 林水城
以上正本證明與原本無異。
如不服本判決應於收受本判決後10日內向本院提出上訴書狀，其
未敘述上訴理由者，並得於提起上訴後10日內向本院補提理由書
狀（均須按他造當事人之人數附繕本）「切勿逕送上級法院」。
中    華    民    國    95    年    5     月    3    日
                                      書記官 吳新貞
附錄本案論罪法條：
刑法第302條
私行拘禁或以其他非法方法，剝奪人之行動自由者，處5 年以下
有期徒刑、拘役或300 以下罰金。
刑法第346條第1項
意圖為自己或第三人不法之所有，以恐嚇使人將本人或第三人之
物交付者，處6 月以上5 年以下有期徒刑，得併科1,000 元以下
罰金。


司法院資訊處製作；財團法人民間司法改革基金會備份。
